【裁判字號】    97,消債更,1582
【裁判日期】    971111
【裁判案由】    聲請更生程序
【裁判全文】
臺灣高雄地方法院民事裁定          97年度消債更字第1582號
聲  請  人  甲○○原名郝美玲.
上列聲請人依消費者債務清理條例聲請更生事件，本院裁定如下
：
    主  文
聲請駁回。
聲請費用由聲請人負擔。
    理  由
一、聲請意旨略以：聲請人有不能清償債務情事，前已提出債權
    人清冊，以書面向最大債權金融機構台東區中小企業銀行（
    下稱台東企銀）請求共同協商債務清償方案，於民國95年6
    月30日協商成立，並約定每月償還新臺幣（下同）18,200元
    ，惟因聲請人協商成立時係任職於國防部軍備局生產製造中
    心第205 廠，每月薪資約44,310元，而聲請人每月需支出汽
    車貸款6,614 元、個人膳食費、租金、交通費，並扶養雙親
    ，已不符必要生活支出，故無力繼續履行原協商條件，顯因
    非可歸責於己之事由致履行有重大困難，且其無擔保或無優
    先權之債務總額未逾1,200 萬元，復未經法院裁定開始清算
    程序或宣告破產，爰聲請更生云云。
二、按債務人與金融機構協商成立者，不得聲請更生或清算，但
    因不可歸責於己之事由，致履行顯有重大困難者，不在此限
    ；本條例施行前，債務人依金融主管機關協調成立之中華民
    國銀行公會會員辦理消費金融案件無擔保債務協商機制與金
    融機構成立之協商，準用前項之規定，消費者債務清理條例
    第151 條第5 項、第6 項分別定有明文。衡諸債之關係，係
    以當事人間之信賴關係為基礎，為社會經濟組織之重要支柱
    ，故當事人於以法律行為追求自己之利益之際，亦應顧及對
    方之利益，並考量債權債務在社會上之作用，本於誠實及信
    用之原則，行使債權及履行債務。是對於已陷入經濟上困境
    之消費者，若任其於惡性循環之債務窘境中自生自滅，將衍
    生嚴重之社會問題，難以維持安定之社會經濟秩序，故為兼
    顧債權人、債務人雙方之利益，對陷於經濟上困境之消費者
    ，乃允其於消費者債務清理條例施行後，得選擇以重建型之
    更生程序或清算型之清算程序清理其債務，藉以妥適調整債
    務人與債權人及其他利害關係人間之權利義務關係，保障債
    權人獲得公平受償，並謀求消費者經濟生活之重建復甦機會
    。惟對於已與金融機構協商成立，或於本條例施行前，已依
    金融主管機關協調成立之中華民國銀行公會會員辦理消費金
    融案件無擔保債務協商機制與金融機構成立協商之債務人，
    若非因不可歸責於己之事由，致履行顯有重大困難，僅係為
    圖謀減免債務，而不為債務之履行，自有違債權契約為誠信
    契約之本旨，故依消費者債務清理條例第151 條第6 項準用
    同條第5 項前段之規定，不得聲請更生或清算，始能避免肇
    致道德危險。次按聲請更生或清算不合程式或不備其他要件
    者，法院應以裁定駁回之，但其情形可以補正者，法院應定
    期間先命補正，消費者債務清理條例第8 條亦有明文規定。
三、經查：
  (一)聲請人於95年6 月30日依「中華民國銀行公會會員辦理消費
    金融案件無擔保協商機制」與各債權銀行協商成立，當時其
    積欠銀行之總債務為2,142,353 元，每月應繳金額18,200元
    ，有協議書、無擔保債務還款計畫附卷可證，先予敘明。
  (二)本件聲請人雖陳稱以其收入，扣除應還款之金額，已無法維
    持最低基本生活，故其繳款至96年10月止，其不得不放棄履
    行原協商金額云云，並提出財產及收入狀況說明書、債權人
    清冊、附有記事欄註記之全戶戶籍謄本、協議書、無擔保債
    務還款計畫、財團法人金融聯合徵信中心當事人綜合信用報
    告、財政部高雄市區國稅局財產歸屬資料清單、財政部高雄
    市國稅局95、96年度綜合所得稅各類所得資料清單、汽車貸
    款之台新國際商業銀行放款本利收據、國軍人員94、95、96
    年扣繳軍人保險費證明單、繳納每月協商款之存摺轉帳明細
    、中華民國軍人身分證為證。
  (三)然按債務人與金融機構協商成立者，除非因不可歸責於己之
    事由，致履行顯有重大困難，否則不得聲請更生或清算，消
    費者債務清理條例第151 條第5 項規定意旨甚明。是債務清
    償方案成立後，應由債務人按其條件履行，如於其後發生情
    事變更，在清償期間內之收入或收益不如預期，致該方案履
    行困難甚或履行不能，而有不可歸責於己之事由，始能聲請
    更生或清算。此項規定旨在避免債務人任意毀諾已成立之協
    商，濫用更生或清算之裁判上債務清理程序，蓋以債務清償
    方案係經當事人行使程序選擇權所為之債務清理契約，債務
    人應受該成立之協議所拘束。債務人既已與金融機構協商成
    立，如認該協商方案履行有其他不適當情形，自仍應再循協
    商途徑謀求解決。經查：聲請人於95年6 月間協商成立時起
    迄今，均任職於國防部軍備局生產製造中心第205 廠，且自
    95年4 月至96年3 月間受領該單位薪資為531,720 元（每月
    平均薪資44,310元），96年4 月至97年3 月間受領該單位薪
    資為538,584 元（每月平均薪資44,882元），且97年1 、3
    、4 月受領該單位薪資均為47,010元（未扣除退撫費、健保
    費），此據聲請人自承在卷（本院卷第4 頁），且有聲請人
    所提出之該單位薪資單（本院卷第13、14頁）可憑。則聲請
    人既於95年6 月協商成立時，即在國防部軍備局生產製造中
    心第205 廠任職迄今，足見聲請人前於95年6 月間債務協商
    成立時起，迄其毀諾而未依協議還款之期間，其收入並無任
    何重大變化。至聲請人另提出6 張民間借款借據，指其因此
    無法清償協商債務云云，然聲請人迄今未提出該民間借款之
    執行名義，其真實性已有可疑；況觀前揭借據所載日期均在
    95年6 月30日（上揭債務協商成立時）之前，則聲請人既於
    上揭債務協商成立前，即已為民間借款，復未提出其於協商
    成立後清償上揭民間借款之證據，已難認該民間借款致聲請
    人履行上揭協商債務有重大困難。
  (四)聲請人固然陳稱協商條件之嚴苛，及該條件對聲請人之家庭
    、生計影響，但該協商條件既然係由聲請人與最大債權銀行
    雙方協議所達成，在客觀事實並未有顯著變動之下，上述情
    事核屬聲請人在協商時可得預見，據以評估可否履行協商條
    件之事實，與「不可歸責於己之事由致履行顯有重大困難」
    之要件不符。又聲請人既有固定收入之履行能力，縱有履行
    不便，亦得經由個別債權銀行協商程序以求適當履債。經查
    ：聲請人稱其每月需支付租金4,000 元云云，並提出租賃標
    的為高雄市○○區○○路18巷2 號5 樓之1 之租賃契約，然
    依財政部高雄市區國稅局財產歸屬資料清單及聲請人戶籍謄
    本所載，聲請人名下有位於高雄市○○區○○街172 巷31弄
    1 號之同其戶籍址建物，則聲請人名下既有房屋，且其址又
    與上開租賃契約所載租賃標的，均同於高雄市鼓山區，實難
    認聲請人有租屋之必要，是聲請人主張此項支出，並無可採
    。又聲請人為長女，尚有兩名已成年胞妹郝雪伶、郝偉伶，
    此有戶籍謄本在卷可參，而聲請人胞妹郝偉伶係重度多重殘
    障，此有郝偉伶之中華民國身心障礙手冊附卷可稽，故聲請
    人之雙親應由聲請人、聲請人胞妹郝雪伶共同扶養。復審酌
    聲請人已負債百萬元以上而謂不能清償，其自須以較低之標
    準生活而節忖開銷用以償債始符誠信，其自不得以無負債人
    員之一般生活標準以上而同為要求，經參酌內政部台灣省低
    收入戶最低生活費每人每月9, 829元之標準，聲請人每月開
    銷應以9, 829元為合理支出，扶養雙親費用則為9, 829元【
    9, 829元×2 （扶養權利人數）÷2 （扶養義務人數）＝9,
    829 元】。則以聲請人於協商成立時每月收入44,310元，扣
    除聲請人經本院認定之每月開銷9, 829元及扶養雙親費用9,
    829 元、每月汽車貸款6,614 元，再扣除協商成立之每月應
    繳金額18,200元，聲請人之收入恰可負擔。況聲請人父親郝
    名昭於96年度在台灣郵政股份有限公司高雄民強郵局有利息
    所得20,769元，此有郝名昭之財政部高雄市國稅局96年度綜
    合所得稅各類所得資料清單可參，則聲請人父親既有存款可
    供自足，益徵聲請人有清償上開協商債務之餘力。準此，難
    認聲請人有何不可歸責於己致履行顯有重大困難之情形可言
    。
四、綜上，本件聲請人既無不可歸責之事由，依原協商條件履行
    亦非顯有重大困難，應屬聲請更生之要件不備，且又無從補
    正，依首揭條文之意旨，自應駁回其更生之聲請，爰裁定如
    主文。
中    華    民    國    97    年    11    月    11    日
              民事第四庭    法  官  郭瓊徽
上為正本，係依原本作成。
如不服本裁定，應於裁定送達後10日內，以書狀向本院提出抗告
，並繳納抗告費新臺幣1 千元。
中    華    民    國    97    年    11    月    11    日
                            書記官  簡文清


司法院資訊處製作；財團法人民間司法改革基金會備份。
